【裁判字號】    91,重訴,588
【裁判日期】    921030
【裁判案由】    分割共有物
【裁判全文】
臺灣臺中地方法院民事判決            九十一年度重訴字第五八八號
    原      告    辛○○
                  壬○○
                  癸○○
    共      同
    訴訟代理人    黃敏雄律師
    被      告    己○○    住台北縣汐止市○○○路四四○號
    兼訴訟代理人  庚○○    住.
    被      告    子○○    住.
                  乙○○    住.
                  戊○○    住.
                  甲○○    住.
                  丙○○    住台北縣新店市○○路四三號十八樓之五
                  丑○○○  住.
    兼右六人共同
    訴訟代理人    丁○○    住.
右當事人間分割共有物事件，本院於民國九十二年十月十四日言詞辯論終結，判決如
左：
    主      文
一、如附表二所示共有人所共有坐落台中縣大甲鎮○○段三九地號（地目「林」、面
    積二一一四四‧五五平方公尺）土地，如附圖所示Ａ部分土地（面積九九九八‧
    八三平方公尺）分歸原告辛○○按應有部分七分之六、原告壬○○按應有部分七
    分之一之比例維持共有；Ｃ部分土地（面積四九九九‧四七平方公尺）分歸被告
    丑○○○按應有部分十萬分之一○三六一、被告丁○○按應有部分十萬分之二○
    七二三、被告戊○○按應有部分十萬分之二○七二三、被告乙○○按應有部分十
    萬分之一七一○八、被告甲○○按應有部分十萬分之二○七二三、被告丙○○按
    應有部分十萬分之一○三六二之比例維持共有；Ｄ部分土地（面積四九九九‧四
    七平方公尺）分歸被告庚○○、己○○按應有部分各二分之一之比例維持共有；
    Ｂ部分土地（面積一一四六．七八平方公尺）由如附表二所示之共有人按原應有
    部分比例維持共有。
二、如附表一所示共有人所共有坐落台中縣大甲鎮○○段第四一地號（地目「旱」、
    面積八一九‧六五平方公尺）土地，如附圖所示Ｈ部分土地（面積二一九‧四七
    平方公尺）分歸原告辛○○按應有部分七分之五、原告壬○○按應有部分七分之
    一、原告癸○○按應有部分七分之一之比例維持共有；Ｇ、Ｅ部分土地（面積分
    別為七七‧六○平方公尺、一四一‧八六平方公尺）分歸被告庚○○、己○○按
    應有部分各四分之一、被告子○○按應有部分二分之一之比例維持共有；Ｆ部分
    土地（面積三八○‧七二平方公尺）由如附表一所示之共有人按原應有部分比例
    維持共有。
三、如附表二所示共有人所共有坐落台中縣大甲鎮○○段第四二地號（地目「建」、
    面積六四五平方公尺）土地，如附圖所示Ｉ部分土地（面積三二二‧五○平方公
    尺）分歸原告辛○○按應有部分七分之六、原告壬○○按應有部分七分之一之比
    例維持共有；Ｊ部分土地（面積一六一‧二五平方公尺）分歸被告丑○○○按應
    有部分十萬分之一○三六一、被告丁○○按應有部分十萬分之二○七二三、被告
    戊○○按應有部分十萬分之二○七二三、被告乙○○按應有部分十萬分之一七一
    ○八、被告甲○○按應有部分十萬分之二○七二三、被告丙○○按應有部分十萬
    分之一○三六二之比例維持共有；Ｋ部分土地（面積一六一‧二五平方公尺）分
    歸被告庚○○、己○○按應有部分各二分之一之比例維持共有。
四、如附表二所示共有人所共有坐落台中縣大甲鎮○○段第五四地號（地目「林」、
    面積四一二‧○七平方公尺）土地應予變賣，變賣所得價金由如如附表二所示共
    有人按原應有部分比例分配。
五、訴訟費用由被告庚○○、己○○負擔四分之一；被告丑○○○、乙○○、丙○○
    各負擔三十六分之一，被告丁○○、戊○○、甲○○各負擔三十六分之二；餘由
    原告負擔。
    事      實
甲、原告方面：
  一、聲明：如主文所示。
  二、陳述：
    (一)坐落台中縣大甲鎮○○段第三九地號（地目「林」、面積二一一四四．五五平
      方公尺）、同段四一地號（地目「旱」、面積八一九．六五平方公）、同段四
      二地號（地目「建」、面積六四五平方公尺）、同段五四地號（地目「林」、
      面積四一二．○七平方公尺）土地為兩造所共有，上開各筆土地之共有人及各
      共有人之應有部分分別如附表一、二所示。兩造共有上開土地並無因物之使用
      目的不能分割之情形，共有人間亦無不分割之約定，因共有人全體無法協議分
      割，爰以訴請求分割。
    (二)系爭四二地號土地上雖有原告所有之土造瓦頂房屋一幢，惟因房屋已老舊，故
      原告同意於分割後拆除。又原告三人為母、子、女之關係，於系爭土地分割後
      ，原告三人就系爭四一地號土地、原告壬○○及辛○○二人就系爭三九地號、
      四二地號土地分割後，願成立新共有關係，按原應有部分比例維持共有；又被
      告庚○○、己○○乃叔姪關係，其餘被告丁○○等七人則屬同一權益群體關係
      ，其等亦分別陳明於分割後願成立新共有關係。再系爭三九、四一、四二地號
      土地相互毗鄰，目前均賴西南側系爭四一地號土地上原告所私設之道路對外聯
      絡，分割後將如附圖所示Ｂ、Ｆ部分土地留供為開闢六米寬道路使用，即可供
      分割後各筆土地對外通行之需，故就上開三筆土地應為原物分割，而請求判決
      如主文第一至三項所示。至系爭五四地號土地因面積僅四一二．○七平方公尺
      、地形又呈三角形，且大部分遭外人占用已久，亦無適當聯外道路，倘作原物
      分割，不但將接踵引發訟爭，且尚須另闢通路，徒增困擾與浪費，故請求變價
      分割，將變價所得價金按應有部分比例分配予各共有人。
  三、證據：提出土地登記謄本、地價謄本各四件、地籍圖謄本乙件為證。
乙、被告方面：
  一、被告庚○○、己○○部分：
      聲明及陳述如下：同意分割及原告所提之分割方案，並願於分割後成立新共有
      關係。
  二、被告丁○○、戊○○、丑○○○、乙○○、甲○○、丙○○部分：
      聲明及陳述如下：同意分割及原告所提之分割方案，並願於分割後成立新共有
      關係，惟日後施設道路之費用應由所有共有人共同分攤。
丙、本院依職權向台中縣政府及台中縣大甲鎮公所函查系爭土地周圍有無既成道路、
    計畫道路並有無編定為特定使用區域，及勘驗現場並囑託台中縣大甲地政事務所
    派員會同測量、製作複丈成果圖。
    理      由
一、原告起訴主張坐落台中縣大甲鎮○○段第三九地號（地目「林」、面積二一一四
    四．五五平方公尺）、同段四一地號（地目「旱」、面積八一九．六五平方公）
    、同段四二地號（地目「建」、面積六四五平方公尺）、同段五四地號（地目「
    林」、面積四一二．○七平方公尺）土地為兩造所共有，上開各筆土地之共有人
    及各共有人之應有部分分別如附表一、二所示，及兩造間並無不分割之特約之事
    實，為被告所不爭執，並有原告提出之土地登記謄本、地價謄本各四件、地籍圖
    謄本乙件在卷可稽，堪信原告之上開主張為真正。
二、按各共有人得隨時請求分割共有物，民法第八百二十三條第一項前段定有明文。
    查系爭三九地號、四一地號、四二地號土地經編訂為非都市土地使用，土地使用
    分區屬「保護區」，系爭五四地號土地之使用分區則編訂為「住宅區」，有土地
    登記簿謄本、臺中縣政府九十一年七月八日府建城字第○九一一七七一一九○○
    號函、台中縣大甲鎮公所九十一年六月二十八日甲鎮工字第○九一○一○一七六
    ○○號函在卷可按，系爭土地之使用目的、性質尚非不能分割，茲兩造間既未訂
    有不分割之特約，已如前述，且兩造於本件起訴之始，就分割方法各有主張、意
    見分歧，顯未能達成分割之協議，而依系爭土地之使用目的又無不能分割之情事
    ，核與民法第八百二十三條第一項規定相符，則原告請求分割共有物，即屬有據
    ，應予准許。次查，系爭土地為非都市土地，且系爭土地並無計劃道路通過，目
    前僅靠西南側系爭四一地號土地上原告所私設之道路對外通行聯絡，有前揭台中
    縣政府、台中縣大甲鎮公所函可參，並為兩造所不爭執；而系爭土地目前之使用
    狀況，除系爭四二地號土地上有土角厝房屋一棟外，無其他建物，系爭四一地號
    現為空地、系爭三九地號土地上除有水泥造水塔、水井各一座外，其餘均為相思
    林，業經本院勘驗現場製有勘驗筆錄，並囑託台中縣大甲地政事務所測量製有土
    地複丈成果圖在卷可考，且為兩造所不爭執之事實。原告主張就系爭三九地號、
    四一地號、四二地號土地為原物分割，就系爭五四地號土地部分則為變價分割，
    而請求判決如主文所示，經被告於最後言詞辯論期日表示同意，經審酌：
  (一)系爭三九地號、四一地號、四二地號三筆土地相互毗鄰，三筆土地總合為一尚稱
    完整地形之土地，且其中系爭三九地號土地面積廣達二一一四四．五五平方公尺
    ，而目前上開三筆土地均僅賴西南側系爭四一地號土地上原告所私設之道路對外
    通行，只要留設適當之道路用地供將來舖設道路，於分割後各筆土地均仍能有適
    當通路對外聯絡，及兩造均陳明願於分割後仍願分別維持共有而成立新共有關係
    ，土地於分割後不致過度細分，於日後使用、收益並無困難，認原告主張系爭三
    九地號、四一地號、四二地號土地應為原物分割最有利於共有人全體，乃屬適當
    。而依原告所主張、兩造同意之分割方法為分割，即將系爭三九地號、四一地號
    土地如附圖所示Ｂ、Ｆ部分土地，預留為日後舖設六米寬之道路用地，仍由原共
    有人全體按原應有部分比例維持共有，以供為分割後各筆土地對外通行之用，而
    將上開三筆土地其餘部分按共有人應有部分各分為三筆，分別由兩造取得，則分
    割後各筆土地之地形均尚稱完整，並均有適當通路對外通行、聯絡，且原告於分
    割後所取得、如附圖所示Ａ、Ｉ、Ｈ部分土地相毗鄰，被告庚○○、己○○所取
    得如附圖所示Ｄ、Ｋ部分土地亦分別與被告庚○○、己○○、子○○所取得如附
    圖所示Ｅ、Ｇ部分土地相毗鄰，日後為使用、收益時，均可就取得之土地為綜合
    之規劃，使用、收益不但便利無礙，且均能促進土地使用效益之提高；至被告丑
    ○○○、丁○○、戊○○、乙○○、甲○○、丙○○等六人所分得如附圖所示Ｃ
    、Ｊ部分土地雖未相毗鄰，然因分割後如附圖所示Ｃ部分土地面積達四九九九．
    四七平方公尺，且與與被告丑○○○等六人關係密切之永信製藥企業集團所有之
    「永信運動公園」坐落土地相毗鄰，如附圖所示Ｊ部分土地面積亦達一六一．二
    五平方公尺，如附圖所示Ｃ、Ｊ部分土地地形又均稱方正完整，日後縱然單獨為
    使用、收益亦屬無礙。綜合上述系爭三九地號、四一地號、四二地號土地之地形
    、坐落位置、對外通行狀況、分割後各共有人所取得土地之地形、利用價值、全
    體共有人之利益及土地效用之提昇並整體社會經濟價值之發揮等，認兩造所同意
    、就系爭三九地號、四一地號、四二地號土地按如主文第一項至第三項所示為分
    割，洵稱允洽。
  (二)至系爭五四地號土地，因無適當道路可供對外通行至公路，其面積僅四一二．○
    七平方公尺、地形又呈三角形，大部分復遭訴外人占用多年，兩造為免日後滋生
    訟累及日後闢建道路之煩，同意將系爭五四地號土地變價，以變價所得價金分配
    予各共有人，並無不當，且因系爭五四地號土地之共有人雖與系爭三九地號土地
    之共有人相同，地目亦均屬「林」地，然各共有人就上揭二筆土地之應有部分並
    不相同，無從將上揭二筆土地合併分割，如就系爭五四地號土地亦為原物分割，
    上揭二筆土地勢必個別單獨為原物分割，不但將致土地細分，日後向現占有人請
    求返還土地法律關係益臻複雜，並有部分共有人分得之土地無道路可供對外通行
    ，需另行闢建道路，於共有人全體非但無益，反而有害，故認原告主張就系爭五
    四地號土地部分為變價分割，亦稱恰當。
三、綜上所述，本件原告起訴請求分割系爭土地為有理由，應予准許。
四、據上論結，本件原告之訴為有理由，依民事訴訟法第八十條之一，判決如主文。
中      華      民      國    九十二    年      十      月      三十    日
                              臺灣臺中地方法院民事第一庭
~B法  官  呂麗玉
右為正本係照原本作成
如不服本判決，應於判決送達後二十日內，向本院提出上訴狀（並按他造當事人之人
數附繕本）。
中      華      民      國    九十二    年      十      月      三十    日
~B法院書記官
~FO
附表一：
(一)台中縣大甲鎮○○段四一地號（地目：旱）
┌─────┬──────────┬─────────┐
│共有人姓名│  應有部分          │備              註│
├─────┼──────────┼─────────┤
│庚○○    │  八分之一          │                  │
├─────┼──────────┼─────────┤
│己○○    │  八分之一          │                  │
├─────┼──────────┼─────────┤
│壬○○    │  一四○分之一○    │                  │
├─────┼──────────┼─────────┤
│癸○○    │  一四○分之一○    │                  │
├─────┼──────────┼─────────┤
│辛○○    │  一四○分之五○    │                  │
├─────┼──────────┼─────────┤
│子○○    │  四分之一          │                  │
└─────┴──────────┴─────────┘
(二)台中縣大甲鎮○○段四二地號、三九地號、五四地號
┌─────┬──────────────────────────────────────────┐
│共有人姓名│  應     有    部    分                                                             │
├─────┼───────────────┬───────────────┬──────────┤
│          │  四二地號（地目：建）        │  三九地號（地目：林）        │五四地號（地目：林）│
├─────┼───────────────┼───────────────┼──────────┤
│庚○○    │  八分之一                    │  八分之一                    │  八分之一          │
├─────┼───────────────┼───────────────┼──────────┤
│己○○    │  八分之一                    │  八分之一                    │  八分之一          │
├─────┼───────────────┼───────────────┼──────────┤
│丑○○○  │  四○○○○○分之一○三六一  │  四○○○○○分之一○三六一  │  四○分之一        │
├─────┼───────────────┼───────────────┼──────────┤
│壬○○    │  一四○分之一○              │  一四○分之一○              │  一四○分之一○    │
├─────┼───────────────┼───────────────┼──────────┤
│辛○○    │  一四○分之六○              │  一四○分之六○              │  一四○分之六○    │
├─────┼───────────────┼───────────────┼──────────┤
│丁○○    │  四○○○○○分之二○七二三  │  四○○○○○分之二○七二三  │  二○分之一        │
├─────┼───────────────┼───────────────┼──────────┤
│戊○○    │  四○○○○○分之二○七二三  │  四○○○○○分之二○七二三  │  二○分之一        │
├─────┼───────────────┼───────────────┼──────────┤
│乙○○    │  四○○○○○分之一七一○八  │  四○○○○○分之一七一○八  │  二○分之一        │
├─────┼───────────────┼───────────────┼──────────┤
│甲○○    │  四○○○○○分之二○七二三  │  四○○○○○分之二○七二三  │  二○分之一        │
├─────┼───────────────┼───────────────┼──────────┤
│丙○○    │  四○○○○○分之一○三六二  │  四○○○○○分之一○三六二  │  四○分之一        │
└─────┴───────────────┴───────────────┴──────────┘


司法院資訊處製作；財團法人民間司法改革基金會備份。
